高雄高等行政法院判決　　　　　　　　　　　　　　　九十一年度訴字第四四一號
　　原　　　告　甲○○
　　被　　　告　經濟部水利署南區水資源局
　　代　表　人　楊豐榮　局長
　　訴訟代理人　丙○○
　　　　　　　　乙○○
右當事人間因有關補償事務事件，原告不服經濟部中華民國九十一年五月七日經訴字
第Ｚ0000000000號訴願決定，提起行政訴訟。本院判決如左：
　　主  文
原告之訴駁回。
訴訟費用由原告負擔。
　　事  實
甲、事實概要：
    緣原告前向財政部國有財產局台灣南區辦事處承租位於高雄縣田寮鄉○○○段三
    Ｏ五－六四地號之國有林地一筆，租賃期間自民國（下同）八十六年十月十七日
    至九十四年十二月三十一日止。嗣被告因興建阿公店水庫更新計畫越域引水路工
    程需要，經行政院核准撥用該國有土地。被告乃於九十年一月十一日至實地辦理
    地上物查估作業，並於同年五月三日發放承租耕地地價補償費、農林作物補償費
    及農林作物救濟金。原告因未取得地價補償費，乃拒領農林作物補償費，並以九
    十年一月二十日請示書，向被告請求說明不予地價補償之法令依據，嗣被告以九
    十年十二月五日（九Ｏ）水利南管字第Ｚ○○○○○○○○○號函復拒絕補償，
    原告不服，提起訴願經遭駁回，原告仍表不服，遂提起本件行政訴訟。
乙、兩造聲明：
一、原告聲明求為判決：
（一）訴願決定及原處分均撤銷。
（二）訴訟費用由被告負擔。
二、被告聲明求為判決：
（一）原告之訴駁回。
（二）訴訟費用由原告負擔。
丙、兩造爭點：
一、原告主張：
（一）按「其他法律有關徵收程序、徵收補償標準與本條例牴觸者，優先適用本條例
      之規定。」為土地徵收條例第一條第三項所明定，是主管機關徵收土地，自應
      依土地徵收條例之規定辦理，而依據土地徵收條例第三十條規定，政府徵收私
      有土地，補償地價並不因何種地目而受限制。基此，被告依據土地法之規定辦
      理徵收原告系爭土地，並拒予原告補償，於法顯有違誤。
（二）又按「需用土地人於事業計畫報請目的事業主管機關許可前，應舉行公聽會，
      聽取土地所有權人及利害關係人之意見。‧‧‧」；「需用土地人申請徵收土
      地或土地改良物前，‧‧‧應先與所有權人及利害關係人協議價購或以其他方
      式取得‧‧‧。」；「直轄市或縣（市）主管機關於接到中央主管機關通知核
      准徵收案時，應即公告，並以書面通知土地或土地改良物所有權人及他項權利
      人。」分別為土地徵收條例第十條第二項、第十一條、第十八條第一項所明定
      。惟查，本案被告於辦理系爭土地徵收程序時，均未遵循上開土地徵收條例之
      規定舉行公聽會、與原告協議價購或公告通知，故其徵收程序顯有違法。再者
      ，原告就系爭土地既有合法承租權，即應獲得補償，蓋耕地被徵收依法得補償
      ，基於平等原則，林地被撥用亦應給予合理補償。綜上，被告拒絕補償原告系
      爭土地之處分自應撤銷，並依法給付原告地價補償費。
二、被告答辯：
（一）按「國家因左列公共事業之需要，得依本法之規定徵收私有土地‧‧‧」；「
      國家因公益需要，‧‧‧得徵收私有土地‧‧‧」分別為土地法第二百零八條
      暨土地徵收條例第三條所明定，故無論依土地法或土地徵收條例之規定，所謂
      「土地徵收」，均係指徵收私有土地而言。如原為國有土地，國家因公共事業
      或公益之需要而收回自用或撥用者，自非屬「土地徵收」。經查，系爭土地係
      因公共事業或公益之需要而將出租之國有土地收回自用，並非徵收私有土地，
      自無土地徵收條例相關規定之適用，原告執此主張，顯有誤解。
（二）又按「依法徵收或照價收買之土地為出租耕地時，除由政府補償承租人為改良
      土地所支付之費用，及尚未收穫之農作改良物外，並應由土地所有權人，以所
      得之補償地價，扣除土地增值稅後餘額之三分之一，補償耕地承租人。」；「
      前項補償承租人之地價，應由主管機關於發放補償或依法提存時，代為扣交。
      」；「公有出租耕地依法撥用時，準用前二項之規定，補償承租人；所需經費
      ，由原管理機關負擔。但為無償撥用者，補償費用，由需地機關負擔。」；「
      以自任耕作為目的，約定支付地租，使用他人之農地者，為耕地租用。」；「
      前項所稱耕作，包括漁牧。」分別為平均地權條例第十一條第一、二、三項及
      土地法第一百零六條第一、二項所明定。又依內政部八十九年九月十八日台（
      八九）內地字第八九一二五六四號函釋，林地並非屬「耕地」租用之範圍。準
      此，依上開函釋及平均地權條例第十一條規定，僅「耕地」承租人方可依該規
      定主張地價補償費，本件原告係承租「林地」，並非承租「耕地」，自不得依
      平均地權條例主張地價補償費。
    理  由：
一、按「原告之訴，依其所訴之事實，在法律上顯無理由者，行政法院得不經言詞辯
    論，逕以判決駁回之。」為行政訴訟法第一百零七條第三項所明定。次按「國家
    因左列公共事業之需要，得依本法之規定徵收私有土地‧‧‧」；「其他法律有
    關徵收程序、徵收補償標準與本條例牴觸者，優先適用本條例之規定。」；「國
    家因公益需要，‧‧‧得徵收私有土地‧‧‧」分別為土地法第二百零八條、土
    地徵收條例第一條第三項、第三條所明定。是有關土地徵收程序與徵收補償標準
    ，土地徵收條例固為土地法、平均地權條例等法律之特別法，應優先適用，然土
    地徵收條例之適用，亦應以國家有土地徵收行為為前提，而所謂土地徵收，乃國
    家因公共事業或公益之需要，依法定程序，強制取得私人土地權利，並給予合理
    補償之行政行為。經查，系爭土地所有權人為中華民國，地目為林地，原告乃該
    筆林地之承租人，此有高雄縣路竹地政事務所土地所有權狀及雙方國有林地租賃
    契約書附卷可稽，並為兩造所不爭，堪可認定。據此，本件被告為興建公共工程
    所取得之系爭林地，乃屬國有土地之撥用，為國家機關間土地使用權之移轉，並
    未涉及所有權之取得，更與所謂「強制取得私人土地」毫不相涉，自與「土地徵
    收」迥不相同，而無適用土地徵收條例之餘地，又本件原告經受命法官於準備程
    序中闡明系爭土地應無土地徵收條例之適用，原告仍堅持本案應有土地徵收條例
    相關規定之適用云云（有本院九十一年八月十六日準備程序筆錄附卷可稽），原
    告顯係對「土地徵收」與「國有土地撥用」之意義自行曲解，自不足採。
二、又按「依法徵收或照價收買之土地為出租耕地時，除由政府補償承租人為改良土
    地所支付之費用，及尚未收穫之農作改良物外，並應由土地所有權人，以所得之
    補償地價，扣除土地增值稅後餘額之三分之一，補償耕地承租人。」；「公有出
    租耕地依法撥用時，準用前二項之規定，補償承租人‧‧‧」分別為平均地權條
    例第十一條第一項、第三項所明定。是有關公有出租耕地之撥用，依平均地權條
    例第十一條之規定，固有主管機關應依法補償之規範，惟另依據平均地權條例第
    一條規定：「‧‧‧本條例未規定者，適用土地法及其他有關法律之規定。」而
    有關「耕地」出租之意義，依土地法第一百零六條第一項：「以自任耕作為目的
    ，約定支付地租，使用他人之農地者，為耕地租用。」暨土地法有關農地、林地
    ，係採分別區分之規定（例如該法第二條第一項第二類規定），足見所謂耕地出
    租，係指農地租用，不包括林地租用之情形甚明。揆諸上開說明，前揭平均地權
    條例有關補償承租人之規定，僅明定「耕地」出租，基於「明示其一排除其他」
    之原則，自不及於「林地」出租之情況。準此，系爭土地既為原告向國家所租用
    之林地，亦不適用前揭平均地權條例撥用補償之規定，然原告於上開準備程序經
    本院闡明法律關係後，仍執前詞主張被告應遵循農地補償之規定，就系爭林地予
    以補償等語，其主張顯屬無據。據上，本件原告未究明「土地徵收」、「國有土
    地撥用」暨「農地」、「林地」之意義，即主張被告未予地價補償顯屬違法，率
    爾提起本件行政訴訟，經本院就前揭法律關係詳加闡明後，原告仍執陳詞而求為
    撤銷原處分及訴願決定，是原告之訴法律上顯無理由。
三、綜上所述，本件原告之訴因法律上顯無理由，應依行政訴訟法第一百零七條第三
    項規定以判決駁回其訴。並不經言詞辯論為之。
四、據上論結，本件原告之訴為無理由，依行政訴訟法第一百零七條第三項、第九十
    八條第三項前段，判決如主文。
中　　　華　　　民　　　國    九十一　　年　  　八　　　月　　二十二　　日
                              高雄高等行政法院第三庭
                                          審判長法官  江幸垠
                  　　　　　　　　　　　  法      官  戴見草
     　   　　　　　　　　　　　          法      官  林石猛
右為正本係照原本作成。
如不服本判決，應於判決送達後二十日內向本院提出上訴書狀，其未表明上訴理由者
，應於提起上訴後二十日內向本院提出上訴理由書（須按對造人數附繕本）；如於本
判決宣示或公告後送達前提起上訴者，應於判決送達後二十日內補提上訴理由書（須
附繕本）。未表明上訴理由者，逕以裁定駁回。
提起上訴應預繳送達用雙掛號郵票七份（每份三十四元）。
中　　　華　　　民　　　國    九十一　　年　  　八　　　月　　二十二　　日
                                          法院書記官  洪美智
